【裁判字號】    95,保險,2
【裁判日期】    951011
【裁判案由】    給付保險金
【裁判全文】
臺灣嘉義地方法院民事判決               95年度保險字第2號
原      告  戊○○
            己○○
原      告  丁○○
兼上三人共同
法定代理人  乙○○
被      告  安泰人壽保險股份有限公司
法定代理人  丙○
訴訟代理人  甲○○
上列當事人間請求給付保險金事件，本院於民國95年9月27日言
詞辯論終結，判決如下：
    主  文
原告之訴及假執行之聲請均駁回。
訴訟費用由原告負擔。
    事實及理由
一、程序事項：
  (一)本件被告原為美商美國安泰人壽保險股份有限公司台灣分公
    司，於審理程序進行中，該分公司於民國95年3 月1日將其
    在台灣之全部營業、資產負債等分割由新設之安泰人壽保險
    股份有限公司承受，有被告提出之行政院金融監督管理委員
    會函影本、公司設立登記表影本、被告對全體債權人、債務
    人公告函文影本等件為證，是以本件訴訟標的法律關係已移
    轉於安泰人壽保險股份有限公司，美商美國安泰人壽保險股
    份有限公司台灣分公司已具狀表示同意，而原告亦改以安泰
    人壽保險股份有限公司為被告續行訴訟，應認業已同意，經
    核符合民事訴訟法第254條第1項承當訴訟規定，應予准許。
  (二)本件承當訴訟人即被告法定代理人原為潘燊昌，嗣變更為丙
    ○，被告並聲明承受訴訟，有其提出之公司變更登記表影本
    可證，符合民事訴訟法第175條第1項承受訴訟之聲明規定，
    亦應准許。
二、原告主張：
  (一)原告之被繼承人顏志銘於84年10月6日向美商喬治亞人壽保
    險股份有限公司台灣分公司（下稱美商喬治亞保險公司，該
    公司於90年8月1日將全部保險契約及與其有關之資產、負債
    概括移轉予美商美國安泰人壽保險股份有限公司台灣分公司
    ）購買保單投保「二十年期滿福終身壽險」，附加「人身意
    外傷害保險附約」，依「喬治亞人身意外傷害保險附加契約
    」（下稱系爭附約）條款第3條之規定：「被保險人於本附
    約有效期間內，因遭受意外傷害事故，致其身體蒙受傷害而
    致殘廢或死亡時，依照本附約的約定，給付保險金」。顏志
    銘於92年3月20日23時33分因駕車發生車禍，不幸死亡，當
    時顏志銘並未喝酒，且可能遭他車撞及，始發生本件車禍，
    原告戊○○、己○○、丁○○三人為顏志銘之子，原告乙○
    ○為顏志銘之妻，均為顏志銘之法定繼承人，又依人壽保險
    要保書之4.1聲明：身故受益人為法定繼承人，經原告向被
    告請求保險理賠，被告卻拒絕給付，原告不得已乃提起本件
    之訴。並聲明：被告應給付原告新台幣（下同）700萬元，
    即自起訴狀繕本送達被告翌日起至清償日止按年息百分之5
    計算之利息，並願供擔保，請准予宣告假執行。
  (二)對被告抗辯所為之陳述：
    1.被告不得依據喬治人身意外傷害保險附加契約第14條約定
      ，不負給付保險金之責任。按被告與顏志銘簽訂保險契約
      時，顏志銘並未審閱全部契約條款內容，且被告事先並未
      預留審閱契約期日給顏志銘；依消費者保護法施行細則第
      11條第2項（按：消費者保護法施行細則第11條業已刪除
      ，原告此部分主張應係消費者保護法第11條之1第2項之誤
      載）之規定，違反前項規定者，該條款不構成契約之內容
      ，故被保險人飲酒後駕車不賠條款對原告不發生拘束力。
      顏志銘已經投保好幾年了，被告都沒有給保單，後來才向
      嘉義申請補發，投保的時候是在台南，被告的人員送保單
      給顏志銘的時候，並沒有告訴顏志銘收到10日內可以撤銷
      保險契約，如果有，被告應證明之。
    2.據原告實地勘查，該路段彎曲，夜間昏暗，為容易事故路
      段，駕駛人於夜間行駛於該路段，隨時有危險狀況發生，
      例如：動物穿越道路，其他車輛不當駕駛影響事故者，或
      本身車輛機械故障等多種突發危險因素，致使駕駛應變不
      及而發生事故。
    3.目前一般醫院檢測酒精係採酵素法，以間接法檢測出NADH
      （還原型菸檢腺嘌呤二核甘），據以推定血液中酒精含量
      ，惟NADH數值之高低除受酒精影響外，亦受人體內LDH（乳
      酸去氫酵素）與乳酸作用之影響；人體於激烈運動或肌肉
      緊張缺氧時均會促使體內之乳酸值升高。按本件被保險人
      顏志銘，事故發生時駕車時速約100公里，面對突來擦撞
      意外，產生緊張、恐懼而肌肉極度緊張亦可想見，因其體
      內乳酸值之急遽升高，是其酒精值偏高當可預見。又臟器
      受到破壞時其血中乳酸去氫酵素濃度也會增加，顏志銘因
      事故之重大撞擊，體內臟器必嚴重受損，直接影響其血中
      LDH之含量。且採血時若引起溶血，因紅血球中LDH含量相
      當多，亦會使LDH之含量增加，是其血中酒精濃度異常高
      之故。而且，依嘉義基督教醫院之檢查報告，顏志銘之GO
      T為104U/L，GPT為111U/L，均比正常值高出許多，顯示顏
      志銘之肝功能有問題，亦會影響對酒精之代謝，其酒精值
      當然不正確。又嘉義基督教醫院95年8月18日（95）嘉基
      醫字第1311號函說明四第5點表示：以酵素法偵測血清酒
      精濃度會受到血清乳酸（Lactate）成分之干擾，此干擾
      係存在於檢體中。並引用台灣彰化地方法院93年度保險字
      第9號判決，主張檢測值的確受影響而不準確。
    4.本件在事故原因如此明確情況下，被告僅憑一紙令人存疑
      的報告即全部歸責於駕駛人而拒絕理賠，規避應有責任，
      此種做法（零和遊戲）顯為不公平交易行為，欺侮投保人
      ，更失去保險精神和實質用意。要保人投保之主要目的係
      為保障被保險人（受益人）人性尊嚴之生活基本維持，及
      幼子受教育之必需，保險法之精神莫過於希望減輕社會負
      擔嗎？難道保險法之立意是在懲罰家屬嗎？
    5.被告以被保險人直接因酒駕致成身故為理由拒不理賠，但
      查92年3月20日顏志銘因車禍事故死亡，是因為當時與一
      部紅色車子併行發生撞擊，以致所駕駛之汽車衝撞中央分
      隔島，因此事故發生之主因為與他車擦撞及為閃避他車致
      生衝撞中央分隔島，至於酒測問題，並非發生車禍之主因
      。換言之，顏志銘雖有飲酒，但其發生車禍與飲酒並無直
      接因果關係，因此如只因駕車前有飲酒，保險公司即可以
      此免除保險事故發生時之理賠責任，實有所未當。保險公
      司如未就飲酒過量與車禍間有因果關係給予證明，即不能
      免除其理賠責任。原告認為本件車禍既是因他車擦撞所致
      ，被告即有理賠之責任，否則不符比例原則及公平原則。
    6.被告雖提出法務部88年11月24（88）法檢字第004334號函
      ，認為：「如酒精呼氣濃度在每公升0.55毫克（0.55mg/l
       ）以上，肇事率為一般人正常人十倍，即屬不能安全駕
      駛」等旨，惟系爭附約嗣於84年10月間經核准時，已有第
      14條第1項第3款關於被保險人「犯罪行為」除外責任（原
      因）之明訂，而刑法第185條之3係於其後之88年4月21始
      經修正公布，則該條款所稱「犯罪行為」是否於訂定時即
      有排除同條款第4款事由之適用，而包括刑法第185條之3
      規定之罪在內？洵非無疑。即參酌法務部前函所認行為人
      酒精呼氣測試，如酒精濃度在每公升0.55毫克以上即屬不
      能安全駕駛，係屬行政命令，徵諸「罪刑法定主義」，於
      未經實質審理前，尚難採為認定犯有刑法第185條之3交通
      危險罪所謂「不能安全駕駛」動力交通工具之唯一依據。
      參以證人李中明結稱，席間眾人共飲二瓶啤酒，且事故之
      前駕駛均很正常，並未證及顏志銘其實際上有何「不能安
      全駕駛」情事。衡酌顏志銘駕車既因車禍意外身故，無從
      經刑事法院認定係屬犯罪行為，而他車介入擦撞致直接造
      成顏志銘死亡，自不能僅憑其血中酒精濃度值過量，即逕
      推斷其車禍當時已達不能安全駕駛之程度，直接因自己之
      「犯罪行為」致成死亡。故被告謂被保險人顏志銘直接因
      己犯罪行為致成死亡，而拒絕給付系爭保險金，亦不足取
      。
    7.又按保險契約之解釋，應探求契約當事人之真意，不得拘
      泥於所用之文字；如有疑義時，以作有利於被保險人之解
      釋為原則，保險法第54條第2項定有明文。揆諸系爭保險
      契約條款載明：「本契約的解釋，應探求契約當事人的真
      意，不得拘泥於所用的文字；如有疑義時，以作有利於被
      保險人的解釋為準」亦明。次按關於民法上確定因果關係
      限界之學說，有條件說、原因說及相當因果關係說等3說
      。其中原因說，認定多數條件中之一條件為原因，餘則為
      條件，原因與結果間有因果關係，其餘條件與結果無因果
      關係，復有所謂直接條件說等。衡以民事損害賠償之債中
      ，因果關係為賠償原因之事實與損害間之客觀的關係，就
      賠償責任之成立言，採通說之相當因果關係說固有所據，
      惟於保險人就保險契約條款內「直接因」各該除外責任（
      原因）事由所涉免責要件，即應斟酌用字，善加探求真意
      ，嚴格限制因果，宜採直接條件說或如直接因果關係說，
      俾為有利於被保險人之解釋，庶符保險為最大誠信契約之
      理念。
    8.保險業者與保險消費者間在經濟上、法律上、保險專業上
      等等，皆處在極度不平等之地位。保險契約制定之過程，
      舉凡契約條款之擬定、保險費率之計算、保險費之交付方
      式等等，保險消費者皆無法參與，保險人對保險契約中艱
      澀難懂之保險法律專有名詞須解釋並說明其法律效果之義
      務，亦常未確實履行，訂約時消費者只有全盤接受與否之
      意思表示而已。且在保險契約之給付對價上，消費者亦是
      先支付保險契約之對價，保險人給予保險事故發生時給付
      保險金之承諾，當保險事故發生後，保險人再就保險事故
      是否為保險契約約定之保險範圍，決定是否給付保險金。
      保險業者佔盡各項優勢，當保險事故發生時，再將契約條
      款作出與消費者對契約文義在認知上發生明顯落差之不當
      解釋，希圖免除保險責任，實有違保險契約最大誠信原則
      。
    9.關於時效部分，被告所主張之理由為被保險人於92年3月
      20日死亡，但原告遲至94年9月16日始為請求云云，顏志
      銘於84年10月7日以自己為要保人及被保險人，投保喬治
      亞保險公司之「二十年期滿福終身壽險」，約定身故保險
      金額為300萬元，附加「人身意外傷害保險附約」，約定
      意外傷害身故保險金額700萬元，原告為意外傷害事故保
      險金受益人。嗣顏志銘於92年3月20日因車禍身故，被告
      業已賠付壽險身故保險金，至於意外傷害身故保險金理賠
      事宜並未表示意見，直到原告以存證信函請求，被告始於
      94年3月21日表示無法給付，如有時效問題亦應以該保險
      公司文到起算時效時間；又本件於期限內向本院聲請支付
      命令，並經裁定。依據民事訴訟法第519條規定：債務人
      對於支付命令於法定期間合法提出異議者，支付命令於異
      議範圍內失其效力，以債權人支付命令之聲請，視為起訴
      或聲請調解，所以本件當無時效消滅問題。
三、被告則以下列言詞置辯，並聲明：原告之訴及假執行之聲請
    均駁回，如受不利之判決，願供擔保請准免為假執行。
  (一)原告之保險金請求權已罹於消滅時效，被告拒絕給付，自無
    違誤：
    1.顏志銘係因車禍而於92年3月20日不幸身故，依保險法第
      65條前段規定，「由保險契約所生之權利，自得為請求之
      日起，經過二年不行使而消滅。」原告之保險金請求權已
      於94年3月20日罹於消滅時效，合先敘明。
    2.原告稱：被告於給付壽險保險金300萬元後，未就意外身
      故保險金事宜表示意見，遲至原告寄發存證信函後，被告
      始於94年3月21日表示無法給付，故其保險金請求權時效
      ，應自該函文到時起算云云。惟查，被告早於92年7月10
      日，以限時專送發函向原告告知，顏志銘係因酒醉駕車導
      致身故，依系爭附約約定，屬除外責任事由，故無法給付
      ，足證原告所稱被告全未表示意見，顯與事實不符。且按
      保險法第65條前段規定，所謂「得為請求之日」，係指權
      利人得行使請求權之狀態，即請求權人行使其請求權並無
      法律上之障礙而言，是保險事故發生之時，即開始起算其
      時效期間，本件原告係因自己之原因導致其保險金請求權
      罹於消滅時效，被告拒絕給付系爭意外身故保險金，自屬
      有據。
    3.原告另主張，依據民事訴訟法519條規定，「債務人對於
      支付命令於法定期間合法提出異議者，支付命令於異議範
      圍內失其效力，以債權人支付命令之聲請，視為起訴或聲
      請調解。」所以本件無時效問題云云。惟法條既規定「以
      債權人支付命令之聲請，視為起訴」，自應以原告聲請支
      付命令之日即94年9月16日為其起訴日。本件原告之保險
      金請求權時效，早於94年3月20日消滅已如前述，是縱認
      原告支付命令之聲請得視為起訴，依保險法第65條前段之
      規定，原告起訴時點亦早已超過法定期間，其起訴仍屬無
      據。
  (二)契約有載明：被保險人可在收到保單10日內以書面撤銷保險
    契約，但原告之被繼承人顏志銘並沒有這樣做，且顏志銘身
    為律師，對自己的權益更知道如何保障。
  (三)訴外人李中明之說詞，前後反覆矛盾，不足以證明顏志銘係
    因與他車擦撞而導致身故：
    1.原告雖提出訴外人李中明95年6月13日於本院95年度保險
      字第3號給付保險金事件中之筆錄，欲證顏志銘係因與他
      車擦撞而導致身故。惟查，上開筆錄中，李中明之證詞雖
      謂「目擊車禍發生」、「一直在我的視線範圍，因為距離
      很短」云云。然依李中明92年3月21日於中莊派出所之警
      詢筆錄所載「當時我車速約100公里，顏某車速更快，不
      久顏車車速很快，就將我車距離約400公尺，我發現前方
      有二部自小客車併行、且搖擺不定，經過一個彎道，我就
      失去該二部車蹤跡。我又往前行駛，就發現中央分隔島處
      ，有一光線向我車照來，我就發覺是否有車禍發生」。兩
      相對照，李中明於事發後第一時間（記憶最清楚，亦最不
      及與他人討論如何應訊之時間）之警詢筆錄中明白表示，
      兩車相距至少400公尺之遠，過彎之後，即未見該二車蹤
      跡，且第一時間無法確認是否有車禍發生，而其竟於兩年
      之後改口，陳稱目擊車禍發生，顯係基於朋友之立場，為
      了幫助原告勝訴，於本院為不實陳述，全然不足採信。
    2.又原告前於95年7月14日庭期中庭呈由李中明於94年7月7
      日書立並具名之陳報狀乙紙，據其描述當時狀況「有部紅
      色自小客車，類似與顏律師軋車，彎道時兩車逼的很近，
      維持有一段距離，後來顏律師的車便失控撞上分隔護牆」
      ，亦即遲至94年7月7日時，李中明仍認顏志銘所駕車輛，
      並未遭他車擦撞，而係因失控才自行撞上分隔護牆。對照
      李中明歷次說詞，更足徵其前後反覆矛盾而全無足採。
    3.末依警詢筆錄所載，顏志銘車速超過時速100公里，於此
      高速情形下，顏志銘若真係與他車發生擦撞，而導致其失
      控撞向分隔島，依作用力等於反作用力之物理原則，他車
      亦應發生反向偏移，擦撞路旁，而留下痕跡。況依常人之
      反射動作，於高速行駛中發生擦撞，第一時間必會猛踩剎
      車，而留下明顯之剎車痕跡。反觀中莊派出所承辦警員所
      繪製之車禍事故現場圖，事故路段上全無剎車痕跡，足證
      顏志銘係因酒醉恍神，於無意識之情形下自行直接撞向分
      隔島，否則按照常理推斷，豈有兩車於高速擦撞之後，路
      面全無留下痕跡之理。足認李中明之前揭「證詞」，顯與
      常情不符，而不足採信。
  (四)原告主張顏志銘之酒測值並不準確云云，皆屬憶測，不足採
    信：
    1.原告另主張以酵素法檢測血液酒精濃度時，所測得之結果
      ，除受血液酒精濃度影響外，尚可能因受測者肌肉緊張、
      臟器受損，導致體內乳酸脫氫鋂（即LDH）指數異常，進
      而影響檢測之結果，並引新光醫院陳東榮醫師之網路醫學
      文獻乙則欲實其說。惟查，綜觀原告所引上開網路醫學文
      獻全文，隻字未提原告所稱，肌肉緊張、臟器受損會影響
      LDH數值之情形，更未提及LDH數值與以酵素法檢測血液酒
      精濃度時，兩者間如何相互影響。且觀諸全文，只在淺顯
      說明肝、膽、胰臟功能檢查數據之意義，全未涉及血液酒
      精測試之相關問題，原告援引上開網路醫學文獻，其意顯
      在誤導法院判斷，不足採信。
    2.嘉義基督教醫院95年8月18日函覆本院所詢略謂「二、病
      患顏志銘於急救過程中生化檢查GOT及GPT偏高，並無法明
      確證實病患之前的肝功能異常」、「四、‥‥6.目前無相
      關研究報告，無文獻顯示肝功能指數異常患者與飲酒後體
      內酒精代謝速率變化狀況之相關資料」。足證原告主張：
      顏志銘有肝功能異常之情形，並無依據，而其主張顏志銘
      係因肝功能異常致酒測值過高之辯詞，更屬無稽。
    3.原告因同一事故與富邦產物保險公司間，於台南地方法院
      94年度保險字第9號給付保險金事件之審理過程中，已先
      後三次向法院聲請去函嘉義基督教醫院，詢問酒測值之可
      信度問題，而嘉義基督教醫院亦均以正式書面向台南地院
      表示酒測並無問題。現嘉義基督教醫院再次以函文向本院
      表示，酵素法為醫學實驗室通用且適於醫療用途之檢驗法
      ，該次檢測作業流程中，所有可能影響之環境因素，皆不
      至於造成干擾，檢測過程全無疏失，檢測器材亦經主管機
      關許可使用，且符合法規要求，該測試系統穩定，測試結
      果亦在允收範圍內，足證顏志銘之酒測結果並無問題。原
      告一再爭執酒測結果之正確性，卻又無法提出證據以實其
      說，實無足取。
    4.原告一再提出各種說詞，企圖以質疑酒測結果之方式，藉
      欲模糊顏志銘係因酒醉駕車導致車禍之事實。然依李中明
      於警詢筆錄時陳稱，車禍之前曾與顏志銘喝了「二杯」啤
      酒。惟查，人之常情，酒後駕車之人於面對警詢時，為求
      免於罰責，鮮有據實以告者。如係少量飲酒之人，多以僥
      倖心態否認曾經喝酒，若係大量飲酒全身酒氣之人，則是
      以多報少企圖蒙混。李中明於警詢之時，應係自知無法隱
      瞞喝酒事實，故採以多報少方式，以「二杯」啤酒之說詞
      避重就輕。依酒測結果顯示，實則顏志銘應已酒醉而無法
      正常駕車，故於未與他車發生擦撞之情形下，仍因無法操
      控車輛，而自行撞向分隔島。
四、兩造不爭執之事項：
  (一)原告之被繼承人顏志銘向美商喬治亞保險公司（其權利義務
    現由被告概括承受）投保300萬元之壽險及700萬元之人身意
    外傷害事故保險。
  (二)原告之被繼承人顏志銘於92年3月20日發生車禍事故死亡。
  (三)被告已理賠300萬元之壽險，但拒絕理賠700萬元之人身意外
    傷害事故保險。
五、兩造爭執之事項為：(1)原告可否以原告之被繼承人顏志銘未
    審閱全部契約條款，而主張意外傷害保險附約條款第14條無
    效？(2)被告是否可以原告之被繼承人顏志銘係酒醉駕車而拒
    絕理賠？(3)原告之請求是否罹於時效？茲分別表示本院之意
    見如下：
  (一)原告不得以原告之被繼承人顏志銘未審閱全部契約條款，而
    主張意外傷害保險附約條款第14條無效。
    1.按企業經營者與消費者訂立定型化契約前，應有30日以內
      之合理期間，供消費者審閱全部條款內容。違反前項規定
      者，其條款不構成契約之內容。但消費者得主張該條款仍
      構成契約之內容。消費者保護法第11之1條第1、2項定有
      明文。又所謂定型化契約係指以企業經營者提出之定型化
      契約條款作為契約內容之全部或一部而訂定之契約，同法
      第2條第9款亦定有明文。經查，系爭保險契約主約及附約
      均係被告為與不特定多數人訂立契約之用，而單方預先擬
      定之契約條款，故為定型化契約無誤。
    2.又查，消費者保護法審閱期間之規定，其立法目的在於給
      予消費者足夠之思慮時間，以了解定型化契約之內容，並
      決定是否簽訂契約，可知本條審閱期間之規定，對於消費
      者而言，係屬權利之一種。又在所訂定之契約未經撤銷以
      前，其契約並非當然無效，而契約之撤銷則使契約自始無
      效（最高法院22年度上字第619號、26年度渝上字第350
      號判例參照），查系爭保險契約之要保書係於84年10月6
      日申請，於是日原告之被繼承人顏志銘已受領「要保書填
      寫說明」及「保險單條款樣本」，其中保險單條款樣本應
      包括主約及附約等保險條款等情，有系爭保險契約要保人
      顏志銘於要保書第12點勾選明確可證。又系爭保險契約主
      契約「喬治亞滿福終身壽險保險單」條款第4條第1項及同
      條第2項前段分別約定：要保人於保險單送達的翌日起算
      10日內，得以書面檢同保險單親自或掛號郵寄向本公司撤
      銷契約。要保人依前項規定行使本契約撤銷權者，撤銷的
      效力應自要保人親自送達時起或郵寄郵戳當日零時起生效
      ，本契約自始無效，本公司應無息退還要保人所繳保險費
      ，有系爭保險契約在卷可稽，因此如上所述，要保人顏志
      銘已於84年10月6日收受主約及附約等保險條款，其於要
      保日至收到保險單期間，自有審閱系爭保險契約條款之機
      會，且其收到保險單之翌日起，另有10日之無條件撤銷契
      約權，以上二段期間，顏志銘應已有足夠之思慮時間，以
      了解定型化契約之內容，並決定是否行使契約撤銷權，因
      此，就本件而言，原告主張原告之被繼承人顏志銘未有審
      閱系爭保險契約條款之合理期間，則非有理由。
    3.至原告主張被告的人員送保單給顏志銘的時候，並沒有告
      訴顏志銘收到10日內可以撤銷保險契約，如果有，被告應
      證明之等語，惟查，原告之被繼承人顏志銘既已於84年10
      月6日簽收主契約及附約條款樣本，該條款應亦有10日內
      可以撤銷保險契約之記載，因此，即使被告的人員送保單
      給顏志銘的時候，並沒有告訴顏志銘收到10日內可以撤銷
      保險契約，亦不影響顏志銘行使撤銷權之權利，是原告此
      部分之主張，亦為無理由。
    4.依上所述，原告不得主張原告之被繼承人顏志銘未審閱全
      部契約條款，而主張意外傷害保險附約條款第14條無效。
  (二)被告得以原告之被繼承人顏志銘係酒醉駕車而拒絕理賠。
    1.原告主張其等之被繼承人顏志銘乃係因當時行駛中另有一
      部車併行，可能因此擦撞，以致顏志銘所駕之車衝撞中央
      分隔島，始發生本事故等語，經查：
      (1)證人李中明固於本院95年度保險字第3號給付保險金事
        件審理時證稱：顏志銘與一部紅色併行競飆的車子發生
        撞擊，擦撞後失控撞到分隔島，二部車都在伊視線範圍
        內等語（見該事件卷附95年6月13日言詞辯論筆錄），
        然證人李中明於警詢時證稱：「…不久顏（志銘）車速
        很快，就將我車距離約四百公尺，我發現前方有二部自
        小客車併行，且搖擺不定，經過一個彎道我就失去該二
        部車蹤跡。我又往前行駛就發現中央分隔島處，看一光
        線向我車照來，我就發覺是否有車禍發生」等語【見臺
        灣嘉義地方法院檢察署92年度相字第221號相驗卷（下
        稱相驗卷）第7頁反面】。經將證人李中明之證詞相互
        對照，其就是否親見車輛擦撞之陳述前後顯然不符，而
        證人李中明於警詢時亦自承其與訴外人顏志銘係朋友關
        係（見相驗卷第8頁），因此，其於本院所為證言是否
        迴護原告，已非無疑，再參以證人即現場處理警員羅群
        能於偵查中證稱：沒有發現其他異狀或他車破片等語（
        見相驗卷第26頁反面），亦難認原告之被繼承人顏志銘
        曾與第三人所駕車輛發生擦撞。
      (2)又本件車禍事故經台灣台南地方法院送請國立交通大學
        鑑定，鑑定之結果亦認：就卷附跡證審慎檢視，尚無法
        認定肇事車輛係遭他車撞及；推斷以單純撞道路中央畫
        分島之可能性較高，有國立交通大學行車事故鑑定意見
        書附於台灣台南地方法院94年度保險字第9號卷第282頁
        可稽。
      (3)因此，依據上述事證，自難僅以證人李中明前後不一之
        證詞遽採為有利原告之認定，從而，原告上揭主張尚難
        採憑。
    2.原告另主張嘉義基督教醫院檢測原告之被繼承人顏志銘血
      中酒精濃度檢測值因受影響而不正確等語，惟查：
      (1)本院向財團法人基督教醫院函詢，該院函覆稱：「二、
        病患顏志銘於急救過程中，生化檢查ＧＯＴ及ＧＰＴ偏
        高，並無法明確證實病患之前肝功能異常。三、病患顏
        志銘血液酒精濃度測定採醫院標準採血作業程序，且報
        告並無溶血現象，故無測其紅血中之ＬＤＨ含量。四、
        本院醫學實驗室（實驗診斷科）關於血清酒精濃度檢測
        說明如下：1.偵測血清酒精濃度所使用方法為酵素法，
        本方法為醫學實驗室通用之方法，為適合醫療用途之檢
        驗方法。2.整個血清酒精濃度檢驗之作業流程，係依照
        急診醫師開立檢驗申請、採檢、傳送及檢驗程序執行。
        這些程序都在本院內執行。因此，就溫度、濕度等環境
        因素不至造成檢驗之干擾。3.在檢測過程中無異常事件
        ，亦無疏失狀況報告。…5.就學理而言以酵素法偵測血
        清酒精濃度，會受到血清乳酸（Lactate）成分之干擾
        ，此干擾因素係存在檢體之中，無法由檢體外觀判斷是
        否受到干擾，也無法在檢驗之前排除。6.目前無相關研
        究報告，無文獻顯示肝功能指數異常患者與飲酒後體內
        酒精代謝速率變化狀況之相關資料。附註：VITROS
        Chemistry ProductsAlcohol Test System為經過衛生
        署體外醫療診斷器材許可，字號為『衛署醫器輸字第
        013446號』，符合法規要求。本科93年3月份執行兩種
        不同濃度之品管檢體測試之記錄檔，以及93年3月20日
        品管結果的原始報告記錄單，顯示測試系統在穩定，在
        允收範圍內。」等語，有該院95年8月18日（95）嘉基
        醫字第1313號函在卷可稽。
      (2)經核原告之被繼承人顏志銘血中酒精濃度係以現有檢驗
        技術檢驗結果，且無異常及疏失狀況之下所為之檢測，
        其檢測值應屬可信，至上函說明四第5點固表示：以酵
        素法偵測血清酒精濃度會受到血清乳酸（Lactate）成
        分之干擾，此干擾係存在於檢體中等語，然同函亦表示
        該院93年3月份執行兩種不同濃度之品管檢體測試之記
        錄檔，以及93年3月20日品管結果的原始報告記錄單，
        顯示測試系統在穩定，在允收範圍內，因此，亦難逕自
        推論該次檢測不正確，此外，原告無法舉證證明原告之
        被繼承人顏志銘之血清酒精濃度是否受到血清乳酸（
        Lactate）成分之干擾，自難僅憑學理上之可能性以及
        原告之臆測即認原告之被繼承人顏志銘之血清酒精濃度
        受到血清乳酸（Lactate）成分之干擾。因此，本院認
        嘉義基督教醫院對原告之被繼承人顏志銘所為血中酒精
        濃度之檢驗結果，仍屬可信。
      (3)又本件檢測既無酒精濃度檢測值不可信之情形，即與台
        灣彰化地方法院93年度保險字第9號判決之案例不同，
        原告援引該判決資為有利之事證，自亦屬無據。
    3.另原告主張本件事故之發生原因可能係其他突發危險因素
      ，致使駕駛應變不及而發生，因此被告不得主張系爭保險
      契約附約條款第14條，且被告主張該條款拒絕理賠，將違
      反比例原則、公平原則以及誠信原則等語，經查：
      (1)按被保險人直接因被保險人飲酒後駕（騎）車，其吐氣
        或血液所含酒精成份超過道路交通法令規定致成身故、
        殘廢或傷害時，被告公司不負給付保險金的責任。系爭
        保險契約附約條款第14條約有明文。又按汽車駕駛人有
        左列情形之一者，不得駕車：（二）飲用酒類或其他類
        似物後其吐氣所含酒精濃度超過每公升0.25毫克或血液
        中酒精濃度超過百分之0.05以上者，道路交通安全規則
        第114條第2款亦定有明文。證人李中明於警詢時證稱：
        車禍發生前與顏志銘在佳祿小吃部討論事情喝二杯啤酒
        等語，有證人李中明之警詢筆錄在卷可稽（見相驗卷第
        8頁），又原告之被繼承人顏志銘經財團法人嘉義基督
        教醫院檢驗結果，其血中酒精濃度值為193mg/dl（經換
        算為吐氣酒精濃度超過交通法令限制之0.25毫克）之事
        實，亦有基督教醫院檢查單及檢查報告在卷可查，因此
        原告之被繼承人顏志銘酒後駕車之事實，應可認定。又
        駕駛人其呼氣酒精濃度達每公升0.5毫克時，反應較慢
        ，感覺減低，足以影響駕駛行為，其肇事率為一般駕駛
        之七倍等情，有行政院國軍退除役官兵輔導委員會台北
        榮民總醫院88年8月5日（88）北總內字第26868號函及
        中央警察大學交通學系暨交通管理研究所蔡中志教授所
        撰「對飲酒不能安全駕駛之執法研究」報告可資參考。
        本院參諸相驗卷所附道路交通事故調查報告表「天候」
        、「光線」欄及肇事現場照片，可知本件事故發生時係
        夜間無照明，天氣雨天，而路面濕潤無缺陷，視距良好
        無障礙物或其他不能注意之情事，原告之被繼承人顏志
        銘在飲酒後血液酒精濃度高達為193mg/dl（換算為吐氣
        酒精濃度已經超過每公升0.5毫克）之無法安全駕駛情
        況下，仍貿然駕車行駛，且無法證明當時另有一部車與
        之併行可能因此擦撞，業經認定如上，應足認原告之被
        繼承人顏志銘酒後駕車已達無法安全駕駛之程度，始致
        所駕車輛撞及中央分隔島，而發生本事故，亦即原告之
        被繼承人顏志銘酒後駕車行為，與其自身發生死亡結果
        間，具有相當因果關係，應可認定。
      (2)至原告主張發生車禍之路段彎曲，夜間昏暗，為容易事
        故路段，駕駛人於夜間行駛於該路段，隨時有危險狀況
        發生，例如：動物穿越道路，其他車輛不當駕駛影響事
        故者，或本身車輛機械故障等多種突發危險因素，致使
        駕駛應變不及而發生事故等語，惟查，即使原告之被繼
        承人顏志銘發生事故之原因除酒後駕車外尚有其他原因
        ，然依上揭除外責任條款之約定，並不限於該酒後駕駛
        行為係導致被保險人死亡之唯一因素始得主張除外責任
        條款，因此，即使系爭事故尚有其他肇事原因，亦不影
        響原告主張除外責任條款之權利。
      (3)又原告主張依本件事故觀之，若被告依據系爭保險契約
        附約條款第14條拒絕理賠，有違比例原則、公平原則以
        及誠信原則等語，惟查，系爭保險契約附約條款第14條
        第4款約定除外責任約款之意旨應在於限制被保險人因
        故意或重大過失之不當行為，使保險事故發生而獲取不
        當之利益，並保障保險人僅須於事前評估並願承受之風
        險範圍內負擔可能給付保險金之不利益。如被保險人飲
        酒後駕車，其吐氣或血液所含酒精成分超過道路交通法
        令規定標準，應足推定被保險人有故意或重大過失將自
        己置於極易致傷或死亡之高危險環境中，若就此情形仍
        由保險人負擔給付保險金之義務，不但易使被保險人或
        受益人獲得不當利益，且已逾保險人所願承擔之合理風
        險，有害於該除外責任約款訂立之意旨。況上述除外責
        任事由，業經主管機關財政部審查後核准，且與該部所
        頒訂之示範條款相同，分別有系爭保單條款及財政部頒
        訂之個人傷害保險單示範條款在卷可稽，因此，被告依
        據系爭保險契約附約條款第14條拒絕理賠，難認有何違
        背比例原則、公平原則或誠信原則之情形。
    4.依上所述，被告以原告之被繼承人顏志銘係酒醉駕車造成
      本件事故，而依據系爭保險契約附約條款第14條拒絕給付
      本件保險金，自屬有據。
  (三)被告得依據系爭保險契約附約條款第14條拒絕給付本件保險
    金，則原告自無請求保險金之權利，因此，被告就原告請求
    權行使所為之時效抗辯，核無必要，併予敘明。
六、綜上所述，原告本於保險契約之法律關係，請求被告應給付
    原告700萬元，及自起訴狀繕本送達翌日起至清償日止按年
    息百分之5計算之利息，即屬無據，應予駁回。又原告之訴
    既經駁回，則其假執行之聲請即失所附麗，應併予駁回。
七、本件事證已臻明確，兩造其餘攻擊防禦方法及所提證據，經
    審酌後，認與本判決結果不生影響，爰不一一論述，附此敘
    明。
八、據上論結，本件原告之訴為無理由，依民事訴訟法第78條、
    第85條第1項前段，判決如主文。
中    華    民    國    95    年    10    月    11    日
                  民二庭法  官  林福來
以上正本係照原本作成
如對本判決上訴須於判決送達後20日內向本院提出上訴狀
中    華    民    國    95    年    10    月    11    日
                        書記官  劉昀匊


司法院資訊處製作；財團法人民間司法改革基金會備份。
